【裁判字號】    95,易,2575
【裁判日期】    951120
【裁判案由】    恐嚇取財
【裁判全文】
臺灣臺中地方法院刑事判決              95年度易字第2575號
公  訴  人  臺灣臺中地方法院檢察署檢察官
被      告  甲○○
上列被告因恐嚇取財案件，經檢察官提起公訴（九十五年度偵字
第一○七八六號），本院判決如下：
    主    文
甲○○幫助意圖為自己不法之所有，以恐嚇使人將本人之物交付
，處有期徒刑陸月，如易科罰金，以銀元參佰元即新臺幣玖佰元
折算壹日。
    犯罪事實
一、甲○○明知金融帳戶之存摺及提款卡係供自己使用之重要理
    財工具，關係個人財產、信用之表徵，且可預見存摺、提款
    卡及其密碼如交予他人使用，而未加以闡明正常用途，極易
    被利用為與財產有關之犯罪工具，竟仍不顧他人可能遭受財
    產上損害之危險，而基於縱若其金融帳戶被利用作為恐嚇取
    財，並不違背其本意之幫助犯意，於民國九十五年三月十日
    ，在臺北縣汐止市○○路○段一七五號，向臺北富邦商業銀
    行股份有限公司汐止分行（下稱富邦銀行汐止分行）申請開
    立帳戶（帳號：000000000000號）後，於九十
    五年三月十日至同年月三月十七日間之某日，在臺北縣某處
    ，將其所有之上開富邦銀行汐止分行帳戶之存摺、提款卡（
    含密碼）交付予不詳姓名年籍之成年男子使用。嗣該不詳年
    籍姓名之成年男子於取得甲○○所交付之前開甲○○所有之
    銀行帳戶存摺、提款卡（含密碼）後，竟基於恐嚇取財之犯
    意，意圖為自己不法之所有，於九十五年三月十八日二十二
    時十五分許，撥打電話予乙○○，向乙○○出言恫稱：「你
    上網交談時，因詢問該女子是否為援交妹，已影響公司生意
    及名譽，需匯款新臺幣（下同）一萬六千八百元，否則已透
    過徵信社得知你家住址，要抓你家人」等語，致使乙○○因
    而心生畏懼，遂於同日二十二時五十八分許，依照指示，匯
    一萬六千八百元至甲○○所有之前開富邦銀行汐止分行帳戶
    內，嗣該不詳年籍姓名之成年男子於同日二十三時三十分許
    ，再撥打電話予乙○○，復向乙○○表示需再匯款二萬四千
    元之徵信費，乙○○發覺有異，遂報警處理而循線查知上情
    。
二、案經乙○○訴由臺中縣警察局清水分局報請臺灣臺中地方法
    院檢察署檢察官偵查起訴。
    理    由
一、訊據被告甲○○固坦承上開富邦銀行汐止帳戶為其所申請開
    立等情不諱，然矢口否認有何幫助恐嚇取財之犯行，辯稱：
    我的帳戶是遺失的，沒有賣掉，也沒有交給其他人，是在申
    辦後的第二或第三天，在汐止市○○○路途中的地方遺失的
    ，我那時候兩天都喝醉，我不知道是哪一天遺失的，我當時
    是搭計程車，但我也不確定，我掉了黑色包包、身分證、健
    保卡、帳戶的存摺、提款卡及密碼單等語。惟查：
  (一)臺北富邦商業銀行股份有限公司汐止分行開立之帳戶（帳號
    ：000000000000號）之存摺、提款卡乃被告申
    請及所有之事實，迭據被告於警詢、偵查中及本院審理時供
    承明確，並有前開帳戶開戶基本資料、印鑑卡、國民身分證
    及健保卡影本各一紙在卷可稽。又被害人乙○○於前開時、
    地，因不詳姓名年籍之成年男子以撥打電話向被害人乙○○
    恫稱：其上網交談時，因詢問該女子是否為援交妹，已影響
    公司生意及名譽，需匯款一萬六千八百元，否則已透過徵信
    社得知其住址，要抓其家人等語，致被害人乙○○因而心生
    畏懼，於上開時地，將一萬六千八百元匯入被告上開金融機
    構帳戶內之事實，亦據被害人乙○○於警詢中指訴明確，復
    有被害人乙○○受騙匯款之自動櫃員機轉帳交易明細一紙、
    被告所有之富邦銀行汐止分行存提明細表一份在卷可稽，應
    堪認定。
  (二)被告所有之前開帳戶，係於九十五年三月十日以一百元開戶
    ，次於同年月十七日起始有五筆含被害人乙○○之匯出、入
    之交易紀錄等情，此有富邦銀行汐止分行存提明細表一份在
    卷可按，參諸被告於偵查中供稱：伊尚未使用過該帳戶等語
    （見偵查卷第三六頁），且於本院審理時供述：伊還沒有使
    用到該帳戶，只有開戶當天在富邦銀行的提款機更改過密碼
    等語（見本院卷第三八頁、第四二頁頁），堪認被告所有前
    開帳戶之存摺、提款卡及密碼，確係於九十五年三月十日至
    同年月十七日間某日脫離被告之持有。
  (三)被告甲○○所有之上開富邦銀行汐止分行帳戶並無辦理掛失
    及變更之事實，業據被告甲○○於警詢及本院審理時供述明
    確（見警卷第三頁、本院卷第三七頁、第三八頁、第四三頁
    ），並有富邦銀行汐止分行九十五年五月二十四日北富銀汐
    字第○八二號函一紙在卷可參。而被告於警詢時辯稱：伊申
    請該帳戶係供家裡公司處理帳務用，申辦後第三天就遺失了
    等語（見警卷第三頁），其於偵查中亦辯稱：伊申請該帳戶
    係家裡要給廠商匯款用等語（見偵查卷第三五頁），倘被告
    甲○○所有之上開帳戶確係為供廠商匯款之特定用途而特地
    去申請開立，則於發現該帳戶存摺、提款卡及密碼均遺失時
    ，衡情，自應即時辦理該帳戶之掛失及補發存摺、提款卡，
    然被告事後卻未曾辦理該帳戶之掛失及補發手續，實有悖於
    常情。又被告於偵查中辯稱：因為郵局的帳戶很久沒有使用
    ，再申請比較快，因為申請很快，所以才申請新的帳戶使用
    等語（見偵查卷第三五頁），惟其於本院審理時又改稱：伊
    家在作逆滲透，父親想將逆滲透交給伊做，所以伊去申請帳
    戶，而另外申請富邦銀行帳戶係為了將賺的錢和伊自己的錢
    分開等語（見本院卷第四○頁），則被告就其另行申請開立
    上開富邦銀行汐止分行帳戶之目的，前後供述互核歧異，其
    申請該帳戶之目的，即有可疑。再者，該帳戶之存摺、提款
    卡及密碼於脫離被告之持有後，被告亦未向富邦銀行汐止分
    行辦理掛失及補發手續，可見被告實無使用上開富邦銀行汐
    止分行帳戶之必要性。
  (四)被告甲○○於偵查中辯稱：伊二天都沒有回家，伊將帳戶帶
    在身上的包包內，所有證件都放在裡面，同時遺失身分證、
    健保卡、皮夾，皮夾內沒有錢等語（見本院卷第三六頁），
    據其於本院審理時辯稱：伊掉了黑色包包、身分證、健保卡
    、存摺、提款卡、密碼單及更改後之密碼等語（見本院卷第
    二四頁、第四一頁、第四六頁），而被告於警詢、偵查及本
    院審理時均辯稱：存摺、提款卡及密碼是在申辦後的第三天
    遺失的等語（見警卷第三頁、偵查卷第三六頁、本院卷第四
    一頁），國民身分證、健保卡為個人重要之身分資料，而帳
    戶存摺、提款卡亦事關個人財產權益之保障，如被告確有同
    時遺失國民身分證、健保卡等重要證件以及存摺、提款卡等
    物之情形，衡情，被告自應於發現此情形時，隨即刻意回憶
    上開證件及物品係於何時何地遺失，以便能即時尋回，是以
    被告經過此等刻意回憶之情形，其對於可能遺失之時間、地
    點自應記憶深刻。然被告不但無法確定是在何處遺失，且其
    於警詢、偵查及本院審理時所供述遺失之地點亦不相同，實
    有違常情。再者，被告甲○○於九十五年四月六日，向臺北
    縣汐止市戶政事務所申請補領身分證時，其向該戶政事務所
    承辦人員表示其國民身分證係於九十五年四月五日在計程車
    上遺失，此有補領國民身分證申請書一紙附卷可稽，顯與被
    告所辯係申辦帳戶後第三天遺失之情節不符，被告於本院審
    理時雖辯稱：伊只能說是前一天，在計程車上遺失的，但是
    在計程車上遺失是伊亂講的等語（見本院卷第四四頁），惟
    國民身分證因遺失而遭人冒用之情形時有所聞，且廣為新聞
    所報導，被告為成年人，依其智識及生活經驗，自難諉為不
    知，若被告之國民身分正確係於九十五年三月間遺失，衡諸
    常情，被告為避免遺失期間遭人冒用，即使未能即時向戶政
    事務所辦理申請補發，亦應告知承辦人員其國民身分證遺失
    之真正時間，故被告所辯伊只能說前一天云云，顯有違常情
    ，殊無可採。
  (五)按犯罪集團為方便收取贓款，並躲避檢警之追緝，而以他人
    帳戶供作所詐得款項出入之帳戶，衡情，通常會先取得帳戶
    所有人之同意才使用，否則一旦帳戶所有人掛失，被害人匯
    入之款項即遭凍結無法提領，帳戶所有人反可輕易辦理補發
    存簿、變更印鑑、密碼，將款項提領一空，犯罪集團自不可
    能冒此風險。本案被告之前開郵局帳戶自開戶後七日即九十
    五年三月十七日起，即陸續有轉入與提領款項之交易，倘被
    告所有之前開帳戶係遺失或遭竊，對於此來源不明之帳戶，
    犯罪集團無從知悉帳戶所有人何時會辦理掛失，豈會甘冒帳
    戶所有人向銀行辦理掛失而無法提領被害人所匯款項之風險
    ？故犯罪集團實無可能利用該帳戶而陸續為前開交易，再參
    以被告所有之前開富邦銀行汐止分行帳戶於九十五年三月十
    八日二十二時五十八分匯入一萬六千八百元，而於同日二十
    三時三分許提領一萬六千元後，該帳戶內僅餘九百八十八元
    等情，有富邦銀行汐止分行存提明細表一份附卷可參，顯見
    犯罪集團已確信被告所有之前開帳戶在其等使用期間被告並
    不會向銀行辦理掛失。另參以被告甲○○曾於偵查中供承有
    賣帳戶等情（見偵查卷第三七頁），從而，前揭銀行帳戶之
    存摺、提款卡、密碼等資料應係被告提供予該不詳姓名年籍
    之成年男子使用，應無疑義，被告所辯伊所有之前開帳戶存
    摺、提款卡及密碼係遺失云云，顯係卸責之詞，委無足採。
  (六)又金融帳戶為個人理財之工具，申請開設金融帳戶並無任何
    特殊之限制，一般民眾皆能自由申請開戶，並得同時在不同
    金融機構申請多數存款帳戶使用，乃眾所週知之事實。依一
    般人之社會生活經驗，倘係合法收入，本可自行向金融行庫
    開戶使用，而無向他人購買帳戶之必要。如他人不以自己名
    義申請開戶，而向他人收購金融機構帳戶使用，衡情，應係
    為免他人得知使用帳戶者之真實身分，故應能合理懷疑收購
    帳戶之人目的在於供犯罪所用。況近來新聞媒體，對於不肖
    犯罪集團常大量收購或使用他人存款帳戶後，再持以供作犯
    罪使用，藉此逃避檢警查緝之情事，亦多所報導；又一般人
    亦均有妥為保管及防止他人任意使用存摺、提款卡（含密碼
    ）之認識，縱特殊情況偶須交付他人使用，亦必深入瞭解用
    途及合理性，始予提供，且該等專有物品如落入不明人士手
    中，而未加以闡明正常用途，極易被利用為與財產有關之犯
    罪工具，此乃依一般生活經驗即能體察之常識，而對於非有
    正當理由，竟徵求他人提供帳戶者，客觀上可預見其目的，
    係供為某筆資金之存入，後再行領出之用，且該筆資金之存
    入及提領過程係有意隱瞞或掩飾行為人之真實身分之用意，
    一般人本於一般認知能力均易於瞭解，是被告應可預見將帳
    戶存摺、提款卡（含密碼）供他人使用將幫助他人實施犯罪
    ，仍將之交付予上開不詳姓名年籍之成年男子使用，顯預見
    縱有人以其金融帳戶向社會大眾恐嚇財物，避免遭查獲，亦
    不違背其本意至明。
  (七)綜上所述，被告基於幫助他人實施恐嚇取財亦不違背其本意
    之不確定故意，將上開金融機構帳戶交予該不詳姓名年籍之
    成年男子使用，幫助其遂行恐嚇取財之犯行，事證明確，被
    告犯行堪以認定。
二、按刑法上之幫助犯，係對於犯罪與正犯有共同之認識，而以
    幫助之意思，對於正犯資以助力，而未參與實施犯罪之行為
    者而言，循此而論，如未參與實施犯罪構成要件之行為，且
    係出於幫助之意思提供助力，即屬幫助犯，而非共同正犯。
    本案被告提供上開金融機構帳戶連同存摺及提款卡（含密碼
    ）予該不詳姓名年籍之成年男子，雖然使該不詳姓名年籍之
    成年男子得基於恐嚇取財之犯意，以向被害人乙○○恫稱「
    其上網交談時，因詢問該女子是否為援交妹，已影響公司生
    意及名譽，需匯款一萬六千八百元，否則要抓其家人」之方
    式，向被害人乙○○恐嚇而取得一萬六千八百元之財物，並
    以被告所提供之上開金融機構帳戶供作指定匯款之帳戶，以
    遂行其恐嚇取財之犯行，然被告單純提供帳戶供人使用之行
    為，並不等同於向被害人施以恐嚇行為，且亦無證據證明被
    告有參與恐嚇取財犯行之構成要件行為，是被告單純提供帳
    戶連同存摺、提款卡（含密碼）供人使用之行為，對於該不
    詳姓名年籍之成年男子遂行恐嚇取財犯行，資以助力，參照
    前述說明，自應論以幫助犯，而非共同正犯。本件恐嚇取財
    之正犯向被害人恐嚇財物，所為係犯刑法第三百四十六條第
    一項之恐嚇取財罪，是核被告所為應成立上開罪名之幫助犯
    ，即刑法第三十條第一項、第三百四十六條第一項之幫助恐
    嚇取財罪。再被告以幫助他人恐嚇取財之意思，參與犯罪構
    成要件以外之行為，為從犯，應依修正前刑法第三十條第二
    項規定，按正犯之刑減輕其刑。爰審酌被告之素行、教育程
    度、犯罪動機，且被告亦非向被害人實施恐嚇之人，但其提
    供帳戶供他人逃避犯罪之查緝，卻適足以使他人肆無忌憚從
    事恐嚇犯行，不僅助長犯罪歪風及增加追緝犯罪之困難，更
    造成被害人求償無門之窘境，且被告犯後仍飾詞否認犯行，
    態度不佳等一切情形，量處如主文所示之刑，並諭知易科罰
    金之折算標準。至公訴人雖求處被告甲○○有期徒刑一年等
    語，惟本院審酌被告僅提供金融機構帳戶幫助他人犯罪一次
    、犯罪情節尚非重大，本院認量處前開之刑，已足懲戒其等
    犯行，求刑意旨，毋寧過重，附此敘明。
三、新舊法比較部分：
  (一)被告行為後，刑法第三十條業於九十四年二月二日修正公布
    ，九十五年七月一日起施行，修正前刑法第三十條規定：「
    幫助他人犯罪者，為從犯。雖他人不知幫助之情者，亦同。
    從犯之處罰，得按正犯之刑減輕之。」，修正後刑法第三十
    條則規定：「幫助他人實行犯罪行為者，為幫助犯。雖他人
    不知幫助之情者，亦同。幫助犯之處罰，得按正犯之刑減輕
    之。」，揆諸本條之修正立法理由係為確認幫助犯採共犯從
    屬性說之「限制從屬形式」，並避免「從犯」之不同解讀，
    而將「從犯」修正為「幫助犯」，並明示幫助犯之成立，亦
    以被幫助者著手犯罪之實行，且具備違法性為必要，而將條
    文文字修正為「幫助他人實行犯罪行為者，為幫助犯」。被
    告單純提供帳戶供恐嚇取財集團作為被害人匯款之使用，既
    評價為幫助恐嚇取財的行為，而上開修正亦僅著眼於觀念的
    釐清，則適用修正施行後之刑法第三十條規定論擬，並無較
    有利於被告的情形，故依刑法第二條第一項前段規定，應適
    用被告行為時即修正前刑法第三十條之規定。
  (二)被告行為後，罰金罰鍰提高標準條例第二條業已刪除，而刑
    法第四十一條第一項前段關於易科罰金之折算標準已由舊法
    之銀元一百元、二百元、三百元修正為新臺幣一千元、二千
    元、三千元，因屬科刑規範事項之變更，其折算標準為裁判
    時所應諭知，自有就新舊法規定比較之必要，經比較新舊法
    結果，以被告行為時之舊法較為有利於被告，是依刑法第二
    條第一項前段之規定，應適用被告行為時之舊法即依修正前
    刑法第四十一條第一項前段、修正前罰金罰鍰提高標準條例
    第二條之規定，諭知以銀元三百元即新臺幣九百元折算一日
    為易科罰金之折算標準。
  (三)被告行為後，刑法第三十三條第五款業於九十四年二月二日
    以華總一義字第○九四○○○一四九○一號令修正公布，並
    自九十五年七月一日起施行；修正後刑法第三十三條第五款
    規定「罰金：新臺幣一千元以上，以百元計算之。」，與修
    正前刑法第三十三條第五款規定「罰金：一元以上。」不同
    。比較新舊法結果，以舊法較有利於行為人，新法並無對被
    告較為有利之情形，故依刑法第二條第一項前段規定，本案
    關於刑法第三百四十六條第一項之法定刑罰金部分，自應適
    用行為時之法律即修正前刑法第三十三條第五款規定決定其
    罰金部分之法定刑。
  (四)再查被告行為後，業已增訂刑法施行法第一條之一，並規定
    ：「中華民國九十四年一月七日刑法修正施行後，刑法分則
    編所定罰金之貨幣單位為新臺幣。九十四年一月七日刑法修
    正時，刑法分則編未修正之條文定有罰金者，自九十四年一
    月七日刑法修正施行後，就其所定數額提高為三十倍。但七
    十二年六月二十六日至九十四年一月七日新增或修正之條文
    ，就其所定數額提高為三倍。」，是就現行刑法中，有關於
    罰金刑處罰之規定已有修正，惟經比較增訂之刑法施行法第
    一條之一與被告行為時之罰金罰鍰提高標準條例第一條前段
    、現行法規所定貨幣單位折算新臺幣條例第二條結果，二者
    規定適用之結果並無不同，則本件即依被告行為時之舊法即
    依罰金罰鍰提高標準條例第一條前段為法條適用之依據，附
    此敘明。
據上論斷，應依刑事訴訟法第二百九十九條第一項前段，刑法第
二條第一項前段、第三百四十六條第一項、修正前刑法第三十條
第一項、第二項、修正前刑法第四十一條第一項前段，罰金罰鍰
提高標準條例第一條前段、修正前罰金罰鍰提高標準條例第二條
，現行法規所定貨幣單位折算新臺幣條例第二條，判決如主文。
本案經檢察官丙○○到庭執行職務。
中    華    民    國    95    年    11    月    20    日
                  刑事第九庭    審判長法  官  陳得利
                                      法  官  何世全
                                      法  官  余德正
以上正本證明與原本無異。
如不服本判決，應於送達後十日內向本院提出上訴狀（須附繕
本），上訴於臺灣高等法院臺中分院。
                                      書記官  廖日晟
中    華    民    國    95    年    11    月    20    日
附錄論罪科刑法條
刑法第346條第1項
意圖為自己或第三人不法之所有，以恐嚇使人將本人或第三人之
物交付者，處六月以上五年以下有期徒刑，得併科一千元以下罰
金。


司法院資訊處製作；財團法人民間司法改革基金會備份。
